【裁判字號】    92,親,2
【裁判日期】    920128
【裁判案由】    確認親子關係不存在
【裁判全文】
臺灣嘉義地方法院民事判決  九十二年度親字第二號
    原      告  乙○○
    訴訟代理人  李國弘律師
    被      告  甲○○
    法定代理人  丁○○
    被      告  丙○○
右當事人間請求確認親子關係不存在事件，本院判決如左：
    主     文
原告之訴駁回。
訴訟費用由原告負擔。
    事      實
甲、原告方面：
  一、聲明：求為判決(一)確認原告與被告甲○○間之父女關係存在。(二)確認被告李佳
            真與被告丙○○間之父女關係不存在。
  二、陳述：
    (一)被告甲○○之母丁○○於民國七十四年十月二十五日與被告丙○○結婚，婚後
      因意見不合，於七十五年底分居，分居後形同路人，丁○○無謀生能力，生活
      陷於困境，於八十一年二月間與原告同居，並於八十二年四月十一日生下被告
      甲○○，嗣丁○○於八十三年十二月二十三日與被告丙○○離婚，於八十四年
      十二月二十四日與原告結婚。
    (二)按「人格尊嚴之維護‧‧‧‧，乃世界人權宣言所揭示，並為我國憲法保障人
      民自由權利之基本理念。」司法院大法官會議著有釋字第三七二號解釋。又人
      格尊嚴之權利概念及其不可侵犯性，有要求國家公權力保護與尊重之地位。在
      個人生活領域中，人格尊嚴是個人「生存形相之核心部分」，屬於維繫個人生
      命及自由發展人格不可或缺之權利，因此是一種國家法律須「絕對保護之基本
      人權」。這種「生存尊嚴」與一般人格權保護之具有社會性，必須就具體情事
      ，衡量是否對於維繫家庭或社會關係可得容忍之情形而斷者不同；人格尊嚴被
      侵犯者，國家法律有絕對予以保護之必要，並無以社會性容忍之要求或情事之
      衡量，為其正當化或阻卻違法之理由。因此在憲法保障之基本人權與自由之價
      值體系中，人格尊嚴可謂是至上之價值理念，有受國家「優先保護」之地位，
      法理上並要求人人以自我之責任，對此固有之價值加以肯定。從而，人格尊嚴
      無拋棄或任意處分性；對於其侵犯行為，亦不得再待審酌有無社會容忍性，而
      應直接以客觀評斷是否已經構成危害到人格尊嚴，決定是否加以國家保護（上
      開釋字第三七二號大法官蘇俊雄之協同《含部分不同》意見書參照）。次按民
      法第一千零六十三條第一項有關婚生推定之立法目的，係在子女是否由妻自夫
      受胎所生有疑義時，為顧全子女之利益所為之規定，雖亦有維持家庭和諧之功
      能，但必須以夫妻之同居（性行為）為前提，如夫妻並未同居、未有性行為關
      係，不應有婚生之推定，庶幾能夠保護子女之主體性及其人格尊嚴，避免淪為
      被處置之客體，而且亦能兼顧維持家庭之和諧，至少可以防止家醜之外揚。加
      上ＤＮＡ檢驗測試，已可確認父子血緣關係存否之醫學進步事實。是本條項之
      「在婚姻關係存續中者」應為目的性之限縮解釋，將夫妻並未同居、未有性行
      為關係之外觀上顯然事實，排除在外。次按就親子身分關係，得提起確認親子
      關係存在或不存在之訴，此與最高法院四十八年台上字第九四六號判例意旨並
      無衝突，業經最高法院二十三年上字第三九七三號判例及六十二年度第三次民
      庭庭推總會議決議(八)詮釋甚明。且修正民事訴訟法第二百四十七條第一項後段
      亦規定為法律關係之基礎事實存否，亦得為確認之訴之標的，是原告就非婚生
      子女之親子關係自得提起確認之訴。又法律上父母子女關係是否存在，不僅影
      響雙方之身分，且有關於雙方因該身分而產生之法律關係亦將隨之而變動，故
      如認父母子女間並無血緣關係存在，可由該父母、子女或其他利害關係之第三
      人，提起確認親子關係不存在之訴，反之亦然，以除去其不實之親子關係。
    (三)被告甲○○非自被告丙○○受胎所生，惟其係在丁○○與被告丙○○間婚姻關
      係存續中所出生，依民法第一千零六十三條第一項規定，推定被告甲○○為被
      告丙○○與丁○○之婚生女，然被告甲○○確係自原告受胎所生，雖其知悉子
      女出生已逾一年，惟依前揭理由，應認原告得提起確認身分之訴。又被告甲○○雖尚未向戶政機關為出生及身分之登記，惟將來向戶政機關辦理出生及身分
      登記時，戶政機關必依民法第一千零六十三條第一項規定，依推定而登載被告
      丙○○為被告甲○○之父，為正血統，且為被告甲○○就學之必要，請予確認
      其身分，免誤終生。
  三、證據：提出戶籍謄本二份、本院九十年度親字第七號、九十一年度親字第二０
            、三八號民事判決影本三份為證，並聲請調閱另案本院九十一年度親字
            第二０號確認親子關係存在事件民事卷。
乙、被告方面：
壹、被告甲○○部分：
  一、聲明：同意原告請求。
  二、陳述：被告甲○○確係原告與丁○○所生之女。
貳、被告丙○○部分：
  一、聲明：不知有被告甲○○這位女兒。
  二、陳述：不知有被告甲○○這位女兒。
    理      由
一、原告主張：被告甲○○之母丁○○於七十四年十月二十五日與被告丙○○結婚，
    婚後因意見不合，於七十五年底分居，分居後形同路人，丁○○無謀生能力，生
    活陷於困境，於八十一年二月間與原告同居，並於八十二年四月十一日生下被告
    甲○○，嗣丁○○於八十三年十二月二十三日與被告丙○○離婚，於八十四年十
    二月二十四日與原告結婚。被告甲○○非自被告丙○○受胎所生，惟其係在丁○○與被告丙○○間婚姻關係存續中所出生，依民法第一千零六十三條第一項規定
    ，推定被告甲○○為被告丙○○與丁○○之婚生女，然被告甲○○確係自原告受
    胎所生，雖其知悉子女出生已逾一年，仍應認原告得提起確認身分之訴等情，爰
    求為判決(一)確認原告與被告甲○○間之父女關係存在。(二)確認被告甲○○與被告
    丙○○間之父女關係不存在。
二、被告甲○○則自認原告主張之事實，被告丙○○則以：其不知有被告甲○○這位
    女兒等語，資為抗辯。
三、查被告甲○○之母丁○○與被告丙○○原係夫妻，於七十四年十月二十五日結婚
    ，於八十三年十二月二十三日離婚，被告甲○○在八十二年四月十一日出生之事
    實，為原告與被告甲○○所不爭執，並有戶籍謄本一份附卷可稽，堪信為真實。
四、按妻之受胎係在婚姻關係存續中者，推定其所生子女為婚生子女，前項推定，如
    夫妻之一方能證明妻非自夫受胎者，得提起否認之訴，但應於知悉子女出生之日
    起，一年內為之，民法第一千零六十三條定有明文。又妻之受胎係在婚姻關係存
    續中者，依民法第一千零六十三條第一項規定，應推定其所生之子女為婚生子女
    ，受此推定之子女，惟在夫妻之一方能證明妻非自夫受胎者，得依同條第二項之
    規定，於知悉子女出生之日起，一年內以訴否認之，如夫妻均已逾該法定期間而
    未提起否認之訴，或雖提起而未受有勝訴之確定判決以前，該子女在法律上不能
    不認為夫之婚生子女，無論何人，皆不得為反對之主張（最高法院九十年度台上
    字第七六０號判決意旨參照）。本件原告雖主張被告甲○○係其與丁○○所生，
    並舉國立成功大學醫學院附設醫院婦產部優生保健科血緣鑑定報告書，認原告為
    被告甲○○之生父可能性為百分之九十九點九九八三四九為證，然縱令屬實，因
    被告甲○○係於丁○○與被告丙○○婚姻關係存續中之八十二年四月十一日出生
    ，有如前述，應推定被告甲○○為丁○○與被告丙○○之婚生女，而原告又未舉
    證證明丁○○或被告丙○○自知悉被告甲○○出生之日起，一年內提起否認子女
    之訴，並得有勝訴確定判決，被告甲○○在法律上不能不認為係被告丙○○與丁○○之婚生女，依照上開說明，無論何人，皆不得為反對之主張，是原告提起本
    件確認之訴，其不安之危險並無從除去，亦即無應受判決之法律上利益。從而，
    原告提起本訴，為無理由，應予駁回。
五、本件事證已臻明確，原造其餘攻擊方法經審核結果，均不足以影響判決結果，爰
    不一一論述，附此敘明。
六、據上論結，本件原告之訴為無理由，依民事訴訟法第七十八條判決如主文。
中      華      民      國    九十二    年      一      月    二十八    日
~B臺灣嘉義地方法院家事法庭
~B    法  官  黃茂宏
右為正本係照原本作成
如對本判決上訴應於判決送達後廿日內向本院提出上訴狀
~B    書記官  沈秀鈴
中      華      民      國    九十二    年      一      月    二十八    日


司法院資訊處製作；財團法人民間司法改革基金會備份。
